臺灣高等法院刑事判決
109年度上訴字第4088號
上  訴  人  臺灣士林地方檢察署檢察官林在培
被      告  陳叡琳




上列上訴人因被告詐欺等案件，就臺灣士林地方法院108年度金
訴字第161號、中華民國109年5月26日第一審判決（起訴案號：
臺灣士林地方檢察署108年度偵字第591、761、1547、2099、225
8、3971、4286、6070號），不服諭知無罪部分，提起上訴，本
院判決如下：
    主  文
原判決關於諭知陳叡琳無罪部分撤銷。
    理  由
一、原判決以：檢察官起訴書略以被告陳叡琳與陳迦璋、「寶哥
    」、「阿遠」、「麥克」及其所屬之集團成員，基於三人以
    上詐欺取財及洗錢之犯意聯絡，由身分不詳之詐騙集團成員
    ，向附表編號1至13所示之被害人施用如附表編號1至13所示
    詐術，使其等陷入錯誤，因而於附表編號1至13所示時間將
    款項匯入該等附表所示帳戶後，再由「麥克」、「天」以「
    密聊」軟體傳送簡訊之方式，分別指示被告、陳迦璋至指定
    地點收取包裹，以取得如附表編號1至13所示帳戶之提款卡
    、密碼，陳迦璋依指示取得金融卡後，再於附表編號1 至13
    所示時地提領各筆款項，提領所得之現金再由陳迦璋依「麥
    克」指示放在特定地點，提款卡則依「麥克」之指示丟棄或
    等待指示下次領款，以此方式掩飾特定犯罪所得之本質、來
    源及去向，以此方式詐騙如附表編號1至13所示之被害人之
    財物，因認被告就附表編號1至13所示部分，涉犯洗錢防制
    法第14條第1項、刑法第339條之4第1項第2款之三人以上共
    同犯詐欺取財罪嫌云云。惟查，如附表編號1至13所示之被
    害人，經身分不詳之人施用如附表編號1至13所示之詐術，
    使其等陷於錯誤，於附表編號1至13所示之時間匯款至如附
    表編號1至13所示之帳戶，再由陳迦璋至如附表編號1至13所
    示之提款時間、地點，提領如附表編號1至13所示金額等節
    ，固有證人即附表編號1至13所示之被害人、共同被告陳迦
    璋等之證述，以及搜索扣押筆錄、扣押物品目錄表、匯款憑
    單、交易明細表、監視器畫面翻拍照片、相關金融機構帳戶
    之基本資料、客戶歷史交易清單、對帳單暨銀行函件等可參
    ；然仍難認定被告就此部分有起訴書所述負責擔任提領詐欺
    集團詐欺所得贓款之工作；且就前開陳迦璋所持提領贓款之
    金融卡是否為被告依「天」指示收取包裹，再由陳迦璋取得
    一節，起訴書之記載並不明確，依共同被告陳迦璋於警詢及
    偵查中證稱：我從107年10月開始，就依密聊暱稱「麥克」
    的指示，去指定地方拿提款卡或存摺，通常是公園、路邊、
    置物櫃，或至超商收取包裹等情，可見陳迦璋未曾直接自被
    告手中取得其所提領如附表編號1至13所示帳戶之金融卡，
    又卷內亦無證據可資證明係被告先行取得該等金融卡後，放
    置指定地點或以超商寄送之方式由陳迦璋收取，復無證據可
    資證明被告就此部分之詐欺取財、洗錢有與本案詐欺集團成
    員間有何犯意聯絡、行為分擔，自難對其論以詐欺取財、洗
    錢之共同正犯，是就附表編號1至13部分即應對其為無罪之
    諭知等語。
二、檢察官上訴意旨略以：原起訴書於犯罪事實欄記載，被告陳
    叡琳與陳迦璋2人於107年10月初某日，受綽號「寶哥」之邀
    約，加入「寶哥」、「李柏維」、「麥克」、「天」所屬之
    詐欺集團，負責擔任提領該詐欺集團詐欺所得贓款之工作（
    俗稱車手），約定每日提款報酬為提領金額之2％，並與「寶
    哥」、「阿遠」「麥克」及其所屬之集團成員即基於三人以
    上詐欺取財及洗錢之犯意聯絡，由身分不詳之詐騙集團成員
    向如附表「告訴人/被害人」欄所示之民眾施用如附表「詐
    騙手法」欄所示詐術，使其等陷入錯誤，因而於如附表「匯
    款／存入時間、金額」欄所示時間將款項匯入如附表「匯款/
    存入帳戶」欄所示帳戶後，再由「麥克」、「天」 以「密
    聊」軟體傳送簡訊之方式，分別指示陳迦璋、陳叡琳至指定
    地點收取包裹，以取得如附表「匯款/存入帳戶」欄 所示帳
    戶之提款卡、密碼，陳迦璋依指示取得金融卡後，再於如附
    表「提領時間、金額」、「提領地點」欄所示時間、地點提
    領各筆款項，陳迦璋再依「麥克」指示將提領所得現金放在
    特定地點，提款卡則依「麥克」指示丟棄或等待指示下次領
    款，以此方式掩飾特定犯罪所得之本質、來源及去向，以此
    方式詐騙如附表所示被害人等之財物；並在證據清單欄編號
    2就被告陳叡琳部分，於待證事實欄載明，「坦承於附表編
    號14所示時間，受綽號『天』之人指示搭乘余孟修(另為不起
    訴處分)所駕駛車牌號碼000-0000號自用小客車，至台北轉
    運站50櫃16門放置彰化銀行提款卡後離去之事實」及「坦承
    犯罪」等語。且就被告陳叡琳涉犯法條部分，亦僅論以陳叡
    琳、陳迦璋與綽號「寶哥」、「麥克」、「天」、李柏維、
    身分不詳之男子及其他集團成員間，有犯意聯絡及行為分擔
    ，請論以共同正犯，被告2人所犯2罪有裁判上一罪之想像競
    合關係，請從一重處斷。再被告陳迦璋所犯如附表所示編號
    1至14之數次詐欺取財犯行，犯意各別，請予分論併罰；復
    於附表所示編號14部分清楚敘明，「1.107年11月2日19時5
    分許，被告陳叡琳受綽號『天』指示，將左列彰化銀行提款卡
    放置在台北轉運站50櫃16門內。2.被告陳迦璋於107年11月3
    日12時53分許，至台北轉運站前開置物櫃拿取左列彰化銀行
    提款卡後，提領共10萬元」等情。綜上足見，起訴之犯罪事
    實欄僅表明陳叡琳、陳迦璋「分別」受綽號「麥克」、「天
    」以密聊指示拿取包裹，以取得「附表」所示之帳戶提款卡
    ，而附表編號14中已明確表明陳迦璋取得該次提款所用之提
    款卡包裹，係由陳叡琳受「天」指示放在台北轉運站50櫃16
    門內，附表編號1 至13部分均未提及陳叡琳，且犯罪事實欄
    亦僅表示陳迦璋取得附表所示金融卡後依附表所示時地提領
    ，再依「麥克」指示放置在特定地點，並未提及陳叡琳有提
    領行為，又證據清單欄亦已敘明被告陳叡琳僅涉犯附表「編
    號14部分」，所犯法條欄中亦僅記載被告陳叡琳與陳迦璋、
    綽號「寶哥」、「麥克」、「天」等人為共同正犯，並且就
    所犯之加重詐欺、洗錢等罪從一重論斷，並未如同被告陳迦
    璋就附表所示編號1至14數次詐欺犯行分論併罰。是以，原
    起訴書不論犯罪事實欄、證據清單欄及所犯法條欄就被告陳
    叡琳涉案部分，均僅及於附表編號14部分。再者，本署公訴
    檢察官業於108年11月8日準備程序時主張，被告陳叡琳被訴
    部分只有附表14等語，原審不察，逕將附表所示編號1至13
    部分認係起訴範圍而併予審理判決，顯屬訴外裁判，有違反
    刑事訴訟法第379條第12款所稱「未受請求之事項予以判決
    」之違誤等語。
三、本院之判斷：
　㈠按法院不得就未經起訴之犯罪審判，否則即為未受請求之事
    項予以判決，其判決當然違背法令，刑事訴訟法第268條、
    第379條第12款分別定有明文。又刑事訴訟法第264條第2項
    第2款規定：提起公訴，應於起訴書內記載犯罪事實及證據
    並所犯法條。關於「犯罪事實」應如何記載，法律雖無明文
    規定，惟因檢察官敘明之起訴事實即為法院審判之對象，並
    為被告防禦準備之範圍，故其記載內容必須「足以表明其起
    訴範圍」，使法院得以確定審理範圍，並使被告知悉係因何
    犯罪事實被提起公訴而為防禦之準備，始為完備。然起訴事
    實之記載，有時難免不甚明確或間有仍具疑義之處，而法院
    得於第一次審判期日前，傳喚被告或其代理人，並通知檢察
    官、辯護人、輔佐人到庭，行準備程序時，可為下列事項之
    處理：一、起訴效力所及之範圍與有無應變更檢察官所引應
    適用法條之情形，亦為刑事訴訟法第273條第1項第1款所明
    定，此乃法院訴訟指揮及闡明權之行使之規定。是倘檢察官
    起訴書之犯罪事實，尚未明晰，法院自得依上開規定予以闡
    明，期能釐清其審理之對象及訴訟之範圍（最高法院98年度
    台上字第7975號、101年度台上字第5263號刑事裁判要旨參
    照）。
　㈡查，本件起訴書固於「犯罪事實」欄之本文記載：陳叡琳與
    陳迦璋2人，於107年10月初某日，受綽號「寶哥」之邀約，
    加入「寶哥」、「李柏維」、「麥克」、「天」所屬之詐欺
    集團，負責擔任提領該詐欺集團詐欺所得贓款之工作，約定
    每日提款報酬為提領金額之2％，並與「寶哥」、「阿遠」「
    麥克」及其所屬集團成員即基於三人以上詐欺取財及洗錢之
    犯意聯絡，由身分不詳之詐騙集團成員向如附表「告訴人/
    被害人」欄所示之民眾施用如附表「詐騙手法」欄所示詐術
    ，使其等陷入錯誤，因而於如附表「匯款／存入時間、金額
    」欄所示時間將款項匯入如附表「匯款/存入帳戶」欄所示
    帳戶後，再由「麥克」、「天」 以「密聊」軟體傳送簡訊
    之方式，分別指示陳迦璋、陳叡琳至指定地點收取包裹，以
    取得如附表「匯款/存入帳戶」欄所示帳戶之提款卡、密碼
    ，陳迦璋依指示取得金融卡後，再於如附表「提領時間、金
    額」、「提領地點」欄所示時間、地點提領各筆款項等語，
    似指陳叡琳就如附表編號1至14所示之14次犯行，均與上開
    犯罪集團成員間具有犯意之聯絡而為共同正犯；然觀之屬「
    犯罪事實」一部分之起訴書附表欄，則就陳叡琳所涉犯行，
    限縮於該附表編號14部分，似乎又認其所為僅限於附表編號
    14之該次犯行而已。由此可見，本件起訴書「犯罪事實」所
    載之起訴範圍，究竟有無包括起訴陳叡琳涉犯附表編號1至1
    3所示之犯嫌在內？即有不甚明瞭之處。而觀之本件起訴書
    所載之論罪意旨，就陳叡琳部分僅認其涉犯1罪，而就陳迦
    璋部分則認共涉犯附表編號1至14等14罪（見本院卷第11、1
    2頁）。準此以觀，本件檢察官對於其起訴陳叡琳、陳迦璋
    之範圍確有差異，易言之，透過起訴書內容之整體觀察，可
    見本件檢察官就起訴事實所載被告陳叡琳與犯罪集團成員間
    之「犯意聯絡」，應係指就附表編號14之該次犯行而言。又
    關於上開起訴範圍之疑義，原審於第一次審判期日前之108
    年11月8日準備期日，通知檢察官及傳喚被告陳叡琳到場，
    原審受命法官問：「被告陳叡琳就被訴範圍只有附表14？」
    ，檢察官答稱：「是的」，被告並對此為認罪之表示，原審
    受命法官乃經整理爭點，將「陳叡琳有為起訴書附表14所載
    之行為」列為不爭執事項，將「被告陳叡琳於本件除構成刑
    法第339條之4第1項第2款之罪外，是否構成洗錢防制法第14
    條第1項之罪部分？」列為爭點，而釐清就被告陳叡琳之審
    判範圍為如附表編號14之罪部分，此有原審當日之準備程序
    筆錄在卷可佐（見原審108金訴161號卷一第199至201頁）。
    原審既經由訴訟指揮及闡明權之行使，就本件起訴書關於被
    告陳叡琳之犯罪事實尚未明晰部分，於第一次審判期日前確
    認其審理之起訴範圍為附表編號14部分，本合於共犯僅就犯
    意聯絡之範圍及參與之犯行部分，共同負責之原則，原無不
    當，然原審其後卻將如附表編號1至13所示不在起訴範圍部
    分，一併納入審理並予以判決，即有刑事訴訟法第379條第1
    2款所定未受請求之事項予以判決之違誤，自有未洽。
四、綜上所述，檢察官之上訴為有理由，原判決就此部分既有訴
    外裁判之違誤，即無可維持，爰予以撤銷，以資糾正。
據上論斷，應依刑事訴訟法第369條第1項前段，判決如主文。
本案經臺灣高等檢察署檢察官賴正聲到庭執行職務。
中　　華　　民　　國　　110 　年　　2 　　月　　24　　日
                  刑事第二十二庭審判長法　官  洪于智
                                      法　官  汪怡君
                                      法　官  陳銘壎
以上正本證明與原本無異。
被告如不服本判決，應於收受送達後20日內向本院提出上訴書狀
，其未敘述上訴之理由者並得於提起上訴後20日內向本院補提理
由書（均須按他造當事人之人數附繕本）「切勿逕送上級法院」
。
檢察官不得上訴。
                                      書記官  吳思葦
中　　華　　民　　國　　110 　年　　2 　　月　　24　　日
附表：
編號 告訴人或被害人 詐騙手法 匯款時間 匯入/存入帳戶、金額（新台幣） 提款時間、金額(新台幣) 提款地點 1 張明倫 佯稱網路購物 設定錯誤 107年10月21日19時27分許、同日19時52分許 臺灣中小企業銀行化成分行帳號000-00000000000號帳戶，共5萬8,895元 陳迦璋於107年10月21日21時30分許，提領1萬9,005元。 臺北市○○區○○○路00巷0號萊爾富超商港北店 2 陳怡君 同上 107年10月21日21時25分 臺灣中小企業銀行化成分行帳號000-00000000000號帳戶，共1萬8,987元   3 黃于庭 同上 107年10月23日17時52分許、同日17時55分許 國泰世華銀行000-000000000000號帳戶，共26,000元 陳迦璋於107年10月23日18時3分許，提領2萬元。同日18時11分許，領6000元。 臺北市大同區南京西路萊爾富超商、國泰世華銀行建成分行  4 蔡靜 佯稱其兒子要借款 107年10月24日14時2分許、翌日14時19分許 1.第一銀行蘇澳分行帳號000-00000000000號帳戶，20萬元。 2.佳里農會帳號000-00000000000000號帳戶，15萬元。 陳迦璋於107年10月25日凌晨0時9分許，持左列第一銀行提款卡提領20萬元。 臺北市○○區○○○路00號全家便利店。臺北市○○區○○路0段0號第一銀行。   5 涂秋滿 佯稱其二嫂借款 107年10月24日12時8分許、同日13時30分許、同年10月25日11時30分許、同年10月26日12時許、同日13時55分許 1.臺灣土地銀行帳號000000000000號帳戶，20萬元（起訴書誤載為2萬元）。 2.華泰商業銀行帳號0000000000000號帳戶，15萬元。 3.帳號00000000000000號帳戶，20萬元。 4.帳號0000000000000號帳戶，20萬元。 5.帳號000000000000號帳戶，15萬元。 1.陳迦璋於107年10月24日12時41分許，自左列臺灣土地銀行帳戶提領12萬元。翌日凌晨0時32分許，領8萬元。 2.陳迦璋於107年10月24日13時48分許，持左列華泰商業銀行帳戶提款卡領10萬元。翌日凌晨0時14分許，提領5萬元。 1.臺北市萬華區西寧南路華南銀行、臺北轉運站合庫銀行ATM。 2.臺北市○○區○○路0段00號合作金庫、臺北市○○區○○○路000號日盛銀行。   6 翁秀珠 佯稱其外甥借款 107年10月29日11時10分 中華郵政股份有限公司 士林中正路郵局帳號000-00000000000000號帳戶，22萬元。 陳迦璋於107年10月29日11時59分許，提領15萬元、翌日凌晨0時12分許，提領4萬元。 新北市○○區○○街000號玉山銀行、臺北市○○區○○路00號全家便利商店。   7 徐瑞蓮 佯稱其姪嫂借款 107年11月13日10時47分許 國泰世華銀行敦化分行000-0000000000000號帳戶，5萬元。 陳迦璋於107年11月13日11時16分許，提領5萬元。 臺北市○○區○○路0段00號第一銀行。   8 陳玉錦 佯稱其姪女借款 107年11月13日10時47分許 中國信託銀行帳號000-0000000000000000號帳戶，3萬元。 陳迦璋於107年11月13日11時22分許，提領1萬5,000元。 臺北市○○區○○路0段00號中國信託銀行。   9 許瑛娟 佯稱姪子借款 107年11月15日12時7分許、同日12時10分許 京城銀行虎尾分行000-000000000000號帳戶，共6萬元。 陳迦璋先於107年11月14日，提領15萬元。 臺北市○○區○○路0段000號統一超商。 10 蔡圓 不明女子借款 107年11月6日13時30分許 中國信託帳號000-000000000000號帳戶，8萬元。 陳迦璋於107年11月7日凌晨0時6分許，提領5萬元。 臺北市○○區○○路0段00號便利店。 11 林怡瑩 佯稱網路購物 設定錯誤 1.107年11月1日22時32分許 2.同日22時54分許 1. 臺灣中小企業銀行帳號000-0000000000000000號帳戶共74,774元。 2. 彰化商業銀行帳號0000000000000000000號帳戶，3萬元。 陳迦璋於107年11月1日22時56分許，持左列彰化商業銀行之提款卡領6萬0,015元。 臺北市○○區○○路000號便利商店。 12 林宜達 同上 107年11月1日18時42分許 合作金庫銀行帳號000-0000000000000000號帳戶，54,988元。 陳迦璋於107年11月1日20時9分許，提領3萬0,010元（起訴書誤載為3萬1,000元）。又於同日21時42分許，提領5,005元。 臺北市○○區○○路000號便利商店、中正路197號便利商店。 13 卓冠甄 佯稱姪女借錢 107年11月6日11時許 臺中商業銀行000000000000號帳戶，15萬元。     陳迦璋於107年11月6日12時15分至27分許，共領14萬9,000元。 臺北市○○區○○路000號陽信銀行北投分行。 14 錢素珍 佯稱不明友人借款 1.107年11月1日10時許  2.同年1 1月2日1 1時許  3.同年1 1月5日11時許 　　 1.元大銀行帳號000-00000000000000，18萬6元。 2.彰化銀行帳號000-00000000000000，28萬元。 3.玉山銀行帳號000-0000000000000，32萬元。 1.107年11月2日19時5分許，被告陳叡琳受綽號「天」指示，將左列彰化銀行提款卡放置在台北轉運站50櫃16門內。 2.陳迦璋 於107年11 月3日12時 53分許， 至台北轉 運站前開 置物櫃拿 取左列彰 化銀行提 款卡後， 提領共10萬元。 臺北市○○區○○路0段00號合作金庫大同分行